臺灣高等法院臺南分院民事判決　100年度上易字第103號
上　訴　人　施暹輝
兼　訴　訟
代　理　人　施宏林
被 上訴 人　台新國際商業銀行股份有限公司
法定代理人　蔡榮棟
訴訟代理人　黃志豪
　　　　　　張明賢
上列當事人間請求請求撤銷贈與行為等事件，上訴人對於中華民
國100年2月25日臺灣臺南地方法院第一審判決（100年度訴字第
74號）提起上訴，本院於100年6月28日言詞辯論終結，判決如下
：
    主  文
上訴駁回。
第二審訴訟費用由上訴人負擔。
    事實及理由
一、被上訴人主張：上訴人施暹輝於民國94年1月3日向伊申請00
    00000000000000號現金卡使用，於95年3月18日最後一次繳
    款後迄未再行繳款，目前消費記帳尚餘新臺幣（下同）930,
    637元（含本金474,956元、利息455,681元）。惟施暹輝於
    95年4月間將其所有坐落臺南市○○區○○段368地號土地應
    有部分6分之1（下稱系爭土地），無償贈與另一上訴人施宏
    林，而施暹輝於95年4月19日開始逾期還款，已明顯陷入財
    務困難，竟於同月將系爭土地無償贈與施宏林，並辦理所有
    權移轉登記完畢，顯見施暹輝之贈與行為有害伊債權之清償
    ，因依民法第244條第1項規定提起本訴，請求撤銷上訴人間
    就系爭土地所為贈與之債權行為及所有權移轉登記之物權行
    為，施宏林應將該土地以贈與為原因所辦理之所有權移轉登
    記予以塗銷。原審判准伊之請求，於法並無不合等語。併答
    辯聲明：(一)上訴駁回。(二)第二審訴訟費用由上訴人負擔
    。
二、上訴人則抗辯：上訴人施暹輝於92年8月申辦台灣銀行微型
    創業貸款，由上訴人施宏林為連帶保證人，雙方即有債權債
    務關係，當施暹輝信用卡及現金卡債務未為清償時，銀行即
    查封施宏林之銀行帳戶而由施宏林清償。自78年8月16日起
    至92年8月1日止，施暹輝向施宏林借款301,000元，93年3月
    7日上訴人父親過世喪葬費，施暹輝應分攤81,424元，祖先
    撿骨入塔費用，施暹輝應分攤8,463元，89年3月至94年4月
    止施暹輝應支付施宏林代為照護費用27萬元，同時期上訴人
    父母門診住院等醫療費用，施暹輝應分攤79,222元，及施宏
    林代為清償施暹輝積欠銀行654,702元之借款，截至95年8月
    25日止，施暹輝積欠施宏林之債務高達1,394,811元，系爭
    土地應有部分移轉係屬抵債，並非無償贈與行為及詐害行為
    。(二)被上訴人公司業務員，當初對施暹輝陳稱只要有公司
    名義即可借款50萬元，不用擔保，對於弱勢族群而言，顯然
    是利誘，而該借款之利息計算是採18.25%之循環利率計息，
    高於一般民眾在公民營銀行存款利率好幾倍，顯然被上訴人
    現金卡申請書及約定書，似有詐欺之嫌，且參照消費者保護
    法第12條規定，該定型化契約中之條款違反誠信原則，對消
    費者施暹輝而言，顯失公平，應為無效，被上訴人就利息部
    分455,631元不得對施暹輝請求，原審為敗訴判決，尚有未
    洽等語。併上訴聲明：(一)原判決廢棄。(二)被上訴人在第
    一審之訴駁回。(三)第一、二審訴訟費用由被上訴人負擔。
三、得心證理由：
(一)被上訴人主張上訴人施暹輝於94年1月3日向其申請現金卡使
    用，於95年3月18日最後一次繳款後，自95年4月19日起即未
    依約清償，尚欠930,637元（含本金474,956元、利息455,68
    1元）未按期給付，同月17日將系爭土地以無償贈與為原因
    移轉所有權登記予上訴人施宏林，業據提出台新銀行現金卡
    申請書暨約定書、催收帳卡查詢、鹽水地政事務所異動索引
    暨土地登記謄本等件為證（見原審卷第10至20頁），復有台
    南市鹽水地政事務所100年1月24日所登字第1000000570號函
    附土地登記申請書、（一般贈與）台南縣稅捐稽徵處（另有
    贈與稅）土地增值稅免稅證明書、贈與所有權移轉契約書、
    財政部台北市國稅局贈與稅免稅證明書等件在卷可稽（見原
    審訴卷第40-51頁），上訴人對於向被上訴人申請現金卡使
    用及上開移轉登記，並不爭執，堪信為真實。
(二)按債務人所為之無償行為，有害及債權者，債權人得聲請法
    院撤銷之。債務人所為之有償行為，於行為時明知有損害於
    債權人之權利者，以受益人於受益時亦知其情事者為限，債
    權人得聲請法院撤銷之。債權人依第1項或第2項之規定聲請
    法院撤銷時，得並聲請命受益人或轉得人回復原狀。但轉得
    人於轉得時不知有撤銷原因者，不在此限。民法第244條第1
    、2、4項分別定有明文。又債務人之財產為全體債權人之總
    擔保，若債務人處分其財產致其陷於無資力，而有害債權人
    債權之有效受償時，即不應准許，並使債權人得訴請撤銷該
    處分行為，以回其原先之財產狀況，而使全體債權人得以公
    平受償，此為民法第244條所規定撤銷債權之目的及意旨。
    故就債務人所為處分財產之行為，其有償或無償之法律概念
    及價值判斷，就債務人之財產為全體債權人之總擔保之立法
    意旨而言，應係以債務人之處分行為對全體債權人之總擔保
    有無變動為其基準。亦即若債務人所為處分其財產之行為，
    並未使總擔保之狀態減少時，應屬有償行為；而若其處分行
    為，已使總擔保之狀態減少時，即應認屬無償行為，而非僅
    以該處分行為本身及其結果是否有同時減少其債務為判斷之
    依據。此觀最高法院51年台上字第302號判例意旨認債務人
    出賣財產之對價，如係用以清償具有優先受償之債務，對普
    通債權人即難謂詐害行為，及同院51年台上字第3528號判例
    意旨認先有債權之存在而於事後為之設定抵押權者，如無對
    價關係，即屬無償行為之意旨至明。
(三)查上訴人施暹輝名下除原有系爭土地外，另有公同共有之房
    屋（台南市○○區○○街42-2號）1棟，財產總額9,900元，
    有台南市鹽水地政事務所100年1月24日所登字第1000000570
    號函暨所附申請登記資料，及調取稅務電子閘門調件明細表
    在卷可參（見原審卷第29至30頁，第40至68頁），顯見施暹
    輝於95年4月17日間將系爭土地移轉予上訴人施宏林時，其
    擁有財產價值僅餘9,900元，尚不足清償其對被上訴人所負
    之債務，則施暹輝將系爭土地無償贈與施宏林，被上訴人即
    無從對施暹輝所有土地求償，將致使被上訴人之借款債權不
    能受償，或增加行使之困難，自有害於被上訴人之債權，彰
    然明甚。上訴人雖辯稱施宏林與施暹輝間之移轉實為抵債之
    有償行為云云，並提出借款明細、借據、喪葬費用相關收據
    、祖先撿骨入塔費用支出明細、臨時寄骨所使用證明、協議
    書、施暹輝委託書、門診住院等醫療費用支出明細相關收據
    、施暹輝及其子女保證書、債務清償證明書等件為證，縱認
    屬實，此項移轉登記行為，亦係屬對特定普通債權人為清償
    （施宏林藉此先受清償），就全體債權人而言，形同減少施
    暹輝財產之總擔保，無法足額受償，已違反債務人之全部財
    產為債權人之總擔保之原則，而被上訴人固為普通債權人，
    仍應受上開總擔保之保障，依上開說明，上訴人上開移轉登
    記亦應評價為無償贈與，且屬詐害行為。至被上訴人就利息
    之請求是否過高，係屬另一問題，尚不影響被上訴人之請求
    ，上訴人所辯，不足為其有利之認定。
四、綜上所述，上訴人間就系爭土地之贈與行為，應屬無償贈與
    。而上訴人施暹輝於移轉系爭土地後，其剩餘財產已不足以
    清償對被上訴人所負之債務，則被上訴人主張依民法第244
    條第1項規定訴請撤銷該債權及物權行為，並依同條第4項規
    定，一併訴請上訴人施宏林為塗銷登記，自屬正當，應予准
    許。原審為被上訴人勝訴之判決，自無不合，上訴人上訴意
    旨指摘原判決不當，求予廢棄改判，為無理由，應駁回其上
    訴。本件事實已臻明確，兩造其餘攻擊防禦方法，均不生影
    響於本判決之結果，自毋庸分析論述，併予敘明。
五、據上論結，本件上訴為無理由，依民事訴訟法第449條第1項
    、第78條、第85條第1項前段，判決如主文。
中    華    民    國   100    年    7     月    12    日
                  民事第一庭    審判長法  官  丁振昌
                                      法  官  林永茂
                                      法  官  高明發
上為正本係照原本作成。
本件不得上訴。
中    華    民    國   100    年    7     月    15    日
                                      書記官  王全龍